【裁判字號】    92,再,78
【裁判日期】    921118
【裁判案由】    返還房屋
【裁判全文】
台灣高等法院民事判決  九十二年度再字第七八號
    再審原告      華家鋁業有限公司
    法定代理人    劉美延
    訴訟代理人    王建智律師
    再審被告      第一商業銀行股份有限公司
    法定代理人    謝壽夫
    訴訟代理人    丁榮聰律師
右當事人間請求返還房屋等事件，再審原告對於中華民國九十二年五月六日本院九十
一年度上字第七九三號確定判決提起再審之訴，經本院於中華民國九十二年十一月四
日言詞辯論終結，判決如左：
    主      文
再審之訴駁回。
再審訴訟費用由再審原告負擔。
    事實及理由
一、再審被告之法定代理人原為陳建隆，於訴訟中變更為謝壽夫，其聲明承受訴訟，
    於法尚無不合，應予准許。
二、按再審之訴，應於三十日之不變期間內提起；前項期間，自判決確定時起算，但
    再審之理由知悉在後者，自知悉時起算，民國（下同）九十二年九月一日修正施
    行前之民事訴訟法第五百條第一項、第二項定有明文。查本院九十一年度上字第
    七九三號確定判決（下稱原確定判決）係於九十二年五月六日宣示，且對於該判
    決不得上訴第三審，是原確定判決應於九十二年五月六日確定。惟該判決係於九
    十二年五月十二日送達於再審原告，此有送達證書可稽（見本院卷第一五六頁）
    ，是再審原告應係於收受該確定判決後始知悉再審理由，故再審原告提起本件再
    審之不變期間應自九十二年五月十二日起算。又查再審原告係於九十二年六月十
    日提起本件再審之訴，尚未逾三十日之不變期間，是再審被告主張再審原告已逾
    三十日之再審不變期間云云，顯有誤會，合先敘明。
三、再審原告主張：依再審被告於八十九年八月十九日所寄發之存證信函，僅係重申
    兩造就坐落桃園縣楊梅鎮高山里南高山頂六之二二號建物及基地（下稱系爭租賃
    物）所訂立之租賃契約應於八十六年四月二日終止，並無表示自函到之日起終止
    契約之意，原確定判決竟據以認定再審被告顯已為終止租賃關係之意思表示，其
    解釋當事人之意思表示即有不當，而有適用法規不當之情事。又再審被告如欲拋
    棄對於置放於系爭租賃物內之機器設備（下稱系爭機器）之動產抵押權，應向該
    機器所有權人即第三人毅凱科技股份有限公司（下稱毅凱公司）為意思表示，然
    再審被告係以上開存證信函向再審原告為拋棄系爭機器動產抵押權之意思表示，
    且未將系爭機器返還予毅凱公司，當不生拋棄之效力，原確定判決竟認再審被告
    已符合拋棄物權之要件，其認事用法顯有重大違背法令，自屬適用法規顯有錯誤
    。又縱認再審被告拋棄系爭機器之動產抵押權，亦與再審原告無關，並不能免除
    再審被告於租賃關係終止後對再審原告所負回復原狀及返還租賃物之義務，故即
    使兩造之租賃關係已經終止，惟再審被告仍占用系爭租賃物，應依不當得利及侵
    權行為之法律關係賠償再審原告相當於租金之損害。原確定判決未慮及再審被告
    依民法第四百五十五條所負之義務，率爾駁回再審原告對再審被告之損害賠償請
    求，其適用法規顯有重大錯誤，爰提起本件再審之訴等語。並聲明：(一)原確定判
    決不利於再審原告部分廢棄。(二)除確定部分外，再審被告於前程序之上訴駁回。
四、再審被告則以：再審原告提起本件再審之訴，並未具體表明原確定判決有何適用
    法規顯有錯誤之情形，其再審之訴為不合法。又依再審被告於八十六年四月二日
    所寄發之存證信函即知再審被告有終止租賃契約之意，縱認兩造租賃關係非於八
    十六年四月二日結束，依再審被告於八十九年八月十九日所寄發之存證信函亦應
    有終止兩造間租賃關係之意思表示，原判決認定再審被告於八十九年八月十九日
    存證信函中顯已為終止租賃關係之意思表示，係屬其取捨證據、認定事實之職權
    ，實無適用法規顯有錯誤之情形。又再審被告於前訴訟程序言詞辯論時已主張拋
    棄系爭機器之動產抵押權，再審原告並未加以爭執，再審原告自不得再據以提起
    再審之訴加以爭執。退步言，民法第七百六十四條並未規定拋棄物權應向直接受
    益者為意思表示，況物權有對世效力，向任何人為拋棄之意思表示均生拋棄之效
    力。且再審原告對系爭機器有留置權，再審被告拋棄系爭機器之動產抵押權，再
    審原告亦為受益者，再審被告向其為拋棄之意思表示，自無不可。又再審被告從
    未占有租賃物，如何返還租賃物？且兩造從未約定於租約終止後應如何回復原狀
    及返還租賃物，甚且，民法第四百五十五條僅規定承租人於租賃關係終止後應返
    還租賃物，並未規定應回復原狀，故再審被告依法依約均無回復原狀之義務。再
    審原告於八十六年三月底以存證信函通知再審被告將尚未拍賣之機器設備當廢棄
    物處理或由屋主代處理，日後不得有意見，再審被告則於同年四月二日以存證信
    函回覆無意見，故原確定判決認定再審原告已有足夠時間自行除去該機器設備，
    回復系爭租賃物之占有使用收益，自無因該機器設備而受有喪失占有收益之情事
    ，並無適用法規顯有重大錯誤之情事等語，資為抗辯，並聲明駁回再審原告之訴
    。
五、按確定終局判決適用法規顯有錯誤者，當事人得以再審之訴對於該確定判決聲明
    不服，民事訴訟法第四百九十六條第一項第一款定有明文。所謂適用法規顯有錯
    誤，係指確定判決違背法規或現存判例解釋者而言，至於解釋意思表示原屬事實
    審法院之職權，原確定判決不過就事實審法院所確定之事實為法律上之判斷，事
    實審法院解釋意思表示縱有不當，亦不生適用法規顯有錯誤問題（最高法院七十
    一年台再字第二一０號、六十四年台再字第一四０號判例意旨參照。經查：
  (一)原確定判決理由欄記載：「五、查上訴人（即再審被告）於八十六年四月二日給
    被上訴人（即再審原告）之存證信函係回覆劉進火於八十六年三月底所寄發，通
    知被上訴人處理尚未拍賣之機器設備之存證信函，其內容略以：『劉進火先生台
    照：．．．本行僅為該等機器設備之抵押權人，並未與台端訂約租用，目前毅凱
    公司正辦理清算程序，清算人為簡文祥，對於該等機器本分行無意見。』等語，
    雖劉進火為被上訴人之業務經理，惟與上訴人訂立租約者為被上訴人，而非劉進
    火個人，此觀之上訴人給付租金之匯款通知單上收款人戶名記載為被上訴人，及
    上訴人所收受之統一發票之開立人為被上訴人即明，上訴人對劉進火個人所為之
    存證信函，僅表明其未與劉進火個人訂立租約之旨，並未明示終止與被上訴人間
    之租約，自難認兩造間之租約已因該存證信函之送達劉進火個人而終止。六、次
    查上訴人於八十九年八月十九日所寄發予被上訴人之存證信函，內容稱：『．
    ．．貴我之間並無任何租賃關係，苟有租賃關係亦早已於八十六年四月二日以存
    證信函終止』等語，雖八十六年四月二日之存證信函並未終止兩造間之租賃關係
    ，已如前述，惟上訴人於八十九年八月十九日存證信函中顯已為終止租賃關係之
    意思表示，．．．則系爭租賃契約應於上訴人通知被上訴人一個月後之末日即八
    十九年九月三十日為契約終止期．．．」，此有原確定判決附卷可稽（見本院卷
    第二二、二三頁），可見原確定判決是依上開八十九年八月十九日之存證信函解
    釋再審被告之意思表示，而認定兩造之租賃契約應於八十九年九月三十日終止，
    則原確定判決解釋意思表示縱有不當，依上開說明，亦非適用法規顯有錯誤問題
    。
  (二)查原確定判決理由欄復記載：「惟查置放於系爭租賃物內之機器設備為毅凱公司
    所有，上訴人為該機器設備之動產抵押權人，此為兩造所不爭執，而上訴人於前
    述八十九年八月十九日寄予被上訴人之存證信函除表示終止租約外，並載明：『
    ．．．並請將其上物品，逕與所有權人毅凱公司洽商解決，本行無任何意見，．
    ．．職是，其上之物品任貴公司處分，與本行無關．．．。』等語，足證上訴人
    已以該存證信函同時為拋棄置放於系爭租賃物內之機器設備之動產抵押權及其占
    有之意思表示」（見本院卷第二四頁），此亦屬原確定判決解釋當事人意思表示
    之範疇，而無適用法規顯有錯誤問題。又再審原告於前訴訟程序依不當得利及侵
    權行為之法律關係請求再審被告給付相當於租金之損害是否為有理由，乃繫於再
    審被告於租賃契約終止後是否仍繼續占有使用系爭租賃物，而原確定判決依上開
    解釋當事人意思表示結果認定：「上訴人就該機器設備之動產抵押權及占有已消
    滅，被上訴人於八十九年八月二十一日收受存證信函，迄至租約終止之八十九年
    九月三十日止，已有足夠時間自行除去該機器設備，回復系爭租賃物之占有使用
    收益，自無因該機器設備而受有喪失占有使用收益之情事，則上訴人於系爭租約
    終止後自無占用系爭租賃物受有不當利益或使被上訴人喪失占有使用收益之侵權
    行為」，而駁回再審原告之請求，並無適用法規顯有錯誤之情事。
六、綜上所述，再審原告主張原確定判決有民事訴訟法第四百九十六條第一項第一款
    之再審理由，並不可取，其提起本件再審之訴為無理由，應予駁回。
七、據上論結，本件再審之訴為無理由。依民事訴訟法第五百零五條、第七十八條，
    判決如主文。
中      華      民      國    九十二    年      十一      月    十八    日
                                民事第十四庭
                                    審判長法  官  張  劍  男
                                          法  官  蔡  芳  齡
                                          法  官  彭  昭  芬
正本係照原本作成。
不得上訴。
中      華      民      國    九十二    年     十一     月     二十     日
                                          書記官  丁  華  平


司法院資訊處製作；財團法人民間司法改革基金會備份。
